【裁判字號】    94,重上,498
【裁判日期】    950418
【裁判案由】    給付貨款
【裁判全文】
臺灣高等法院民事判決                 94年度重上字第498號
上  訴  人  南亞塑膠工業股份有限公司
法定代理人  甲○○
訴訟代理人  陳錦隆律師
複代理人    林鼎鈞律師
            黃世芳律師
被上訴人    大強森複合材料股份有限公司
            （原名達榮工業股份有限公司）
法定代理人  乙○○
訴訟代理人  劉  楷律師
複代理人    蔡文燦律師
            黃欣欣律師
當事人間給付貨款事件，上訴人對於中華民國94年8月8日臺灣臺
北地方法院92年度重訴字第240號第一審判決提起上訴，本院於
95年3月28日言詞辯論終結，判決如下：
    主  文
原判決關於駁回上訴人下開第二、三項之訴部分及各該部分假執
行之聲請，暨除確定部分外，訴訟費用之裁判均廢棄。
被上訴人應再給付上訴人新台幣肆佰陸拾萬壹仟零壹拾元及
自民國92年3月3日起，至清償日止，按年息百分之5計算之利息
。
被上訴人於上訴人給付德國商Eisenmann公司肆萬柒仟肆佰歐元
後，另應給付上訴人新台幣壹佰肆拾玖萬仟壹佰元及自上訴人
給付上開歐元之翌日起，至被上訴人清償日止，按年利率百分之
5計算之利息。
其餘上訴駁回。
第一、二審訴訟費用除確定部分外，由被上訴人負擔100分之57
，餘由上訴人負擔。
本判決第二、三項命被上訴人給付部分，於上訴人以新台幣貳佰
零肆萬壹仟佰柒拾壹元或以等值之臺灣塑膠工業股份有限公司
股票為被上訴人供擔保後得假執行。但被上訴人如以新台幣陸佰
壹拾貳萬肆仟壹佰壹拾元預供擔保，得免為假執行。
    事實及理由
一、本件上訴人主張：被上訴人原名達榮工業股份有限公司，於
    民國89年9月至91年3月間向伊訂購「落絲自動運搬系統工程
    」、「門禁、設備監控、地磅工程」、「網路工程」、「落
    絲自動運搬AGV系統工程」（下稱AGV系統）及「門禁工程追
    加」等5項設備，金額合計新臺幣（下同）5,380萬9,047元
    ，詎被上訴人於89年12月9日至90年11月28日以整廠之環境
    評估、現階段人員不足、未能順利上線為由，要求取消上開
    「AGV系統」設備；又伊已交付除「AGV系統」外之其餘4項
    設備予被上訴人，並經被上訴人陸續部分驗收完畢，合計被
    上訴人應給付之貨款為1,278萬3,409元，除被上訴人已給付
    之1,124萬9,857元外，尚餘尾款153萬3,552元迄未給付；至
    被上訴人請求伊保固修復，伊亦已委請訴外人巨將自動化機
    械股份有限公司（下稱巨將公司）修復「落絲自動運搬系統
    工程」部分、委請精技電腦股份有限公司（下稱精技公司）
    修復「門禁、設備監控、地磅工程」及「門禁工程追加」等
    設備、委請鍵祥資訊工程股份有限公司（下稱鍵祥公司）修
    復「網路工程」完畢；至「AGV系統」部分，因伊已給付德
    國廠商Eisenmann公司定金12萬9,000歐元，嗣伊應被上訴人
    要求取消訂單，經Eisenmann公司結算後尚有4萬7,400歐元
    之尾款，以31.5之匯率換算，並加計伊公司之銷管財及利潤
    各為5％之損失，換算為612萬6,152元，再加計伊公司支出
    之機械設計規劃及電控規劃設計費用各為36萬元、60萬元，
    合計損失為708萬6,152元等情，爰依買賣契約第4條第4項之
    約定及民法第226條、第227條、第263條準用第260條之規定
    ，先位聲明求為命被上訴人給付861萬9,704元及自92年3月3
    日起至清償日止，按年息百分之5計算利息之判決。備位聲
    明求為命：(一)被上訴人給付629萬2,384元及自92年3月3日起
    至清償日止，按年息百分之5計算之利息；(二)被上訴人應於
    上訴人給付德國商Eisenmann公司4萬7,400歐元後，給付上
    訴人上開金額及自上訴人給付德國商Eisenmann公司之翌日
    起至被上訴人清償日止，按年息百分之5計算利息之判決（
    原審判命被上訴人應給付上訴人28萬2,737元及自92年3月3
    日起至清償日止，按年息百分之5計算之利息，而駁回上訴
    人其餘之請求。被上訴人對其敗訴部分，未聲明不服而確定
    。上訴人對其敗訴部分聲明不服，提起上訴）。並先位上訴
    聲明：(一)原判決不利上訴人部分廢棄。(二)上開廢棄部分，被
    上訴人應再給付上訴人833萬6,967元及自92年3月3日起至清
    償日止，按年利率百分之5計算之利息。(三)上訴人願以臺灣
    塑膠工業股份有限公司（以下稱臺塑公司）股票供擔保，請
    准宣告假執行。備位上訴聲明：(一)原判決不利上訴人部分廢
    棄。(二)上開廢棄部分，被上訴人應再給付上訴人629萬2,384
    元及自92年3月3日起至清償日止，按年利率百分之5計算之
    利息；(三)被上訴人於上訴人給付德國商Eisenmann公司4萬
    7,400歐元後，應給付上訴人上開金額及自上訴人給付德國
    商Eisenmann公司4萬7,400歐元之翌日起，至被上訴人清償
    日止，按年利率百分之5計算之利息。(四)上訴人願以臺塑公
    司股票供擔保，請准宣告假執行。
二、被上訴人則以：上訴人交付之「落絲自動運搬系統工程」、
    「門禁、設備監控、地磅工程」、「網路工程」、「門禁追
    加工程」等4項系統設備有下列瑕疵：1.「落絲自動運搬系
    統工程」因設計之車體過大，使得作業空間狹小，影響現場
    作業者之安全；又因作業環境濕度高，車體控制箱及鈑金之
    材質容易生鏽，控制箱至今未作防潮防水處理，容易漏電影
    響作業者安全，且操作繁瑣、操作面板故障率高、自動不足
    ，電腦資料庫系統易當機，迄今已無法再啟動使用，未與ER
    P系統整合，物流作業未規劃，致無法提供可用數據，上訴
    人未交付SQ L 7.0、WINNTSER VER 4.0、VBS等作業軟體之
    授權書，伊無法合法使用軟體。2.「門禁、設備監控、地磅
    」及「門禁追加」等工程乃配合ERP系統而規劃，ERP系統乃
    包括人事、考核、採購、發包、財務、進出貨等項目之軟體
    ，上訴人雖委由訴外人天心公司承作，但無法與伊公司作業
    系統結合，經伊配合天心公司之教育訓練仍無效果，故伊取
    消ERP系統之訂單，致門禁、地磅、人事考勤等系統均無法
    使用。3.「網路工程」部分，係為配合門禁、設備監控、地
    磅工程、人事考勤、ERP系統及物流系統而規劃，規劃之點
    數為102點，但因上訴人未能完成預期功能，能有效運用者
    僅約40點。迭經伊向上訴人反應，兩造並於89年11月17日、
    90年4月25日、同年5月28日、同年11月20日、同年12月19
    日開會討論，伊亦於90年8月3日、同年11月5日、同年11月
    28日、91年4月30日、同年9月9日致函上訴人請求修補瑕疵
    ，然未經上訴人補正，伊無法驗收，故伊得拒絕給付尾款。
    又「AGV系統」設備部分，伊於89年12月9日通知上訴人取消
    訂單，為何上訴人提出之德國廠商電儀圖遲至90年10月初始
    出圖，是上訴人怠於通知德國廠商取消訂單致上訴人之損害
    擴大，且電儀圖上雖有註明「NAN-YA」但機械圖上並無註記
    ，該圖是否與伊公司之工程有關，即非無疑。且上訴人提出
    德國廠商之銷售確認單及傳真函主張費用，但銷售確認單上
    並未列明設計、設備與及安裝等各項費用，而傳真函上所列
    「vehicle design」、「fork design」……等項是否屬於
    必要費用，亦未見上訴人審核，另上訴人主張管銷財及利潤
    各百分之5並無所據，而「機械設計規劃」、「電控規劃設
    計費用」之單價金額及小時數量之基準何在，亦應由上訴人
    舉證等語，資為抗辯。並答辯聲明：(一)上訴駁回。(二)如受不
    利判決，願預供擔保請准宣告免為假執行。
三、兩造不爭執事項：
    被上訴人原名達榮工業股份有限公司，先後於89年7月1日、
    同年8月1日、同年9月1日、90年3月22日向上訴人購買「落
    絲自動運搬系統工程」、「門禁、設備監控、地磅工程」、
    「AGV系統」、「網路工程」、及「門禁工程追加」等5項設
    備，金額分別為950萬元、728萬5,714元、3,800萬元、180
    萬元、22萬3,333元，金額合計5,380萬9,047元，前4項設備
    約定訂約時被上訴人應給付上訴人前開貨款之20％，交貨完
    成時給付30％，設備安裝完成時給付30％，驗收合格後給付
    20  ％，另「門禁工程追加」設備則於訂約時給付貨款之30
    ％，交貨、設備安裝、驗收完成時給付70％，並均自驗收合
    格日起由上訴人負責保固1年。嗣上訴人陸續交付部分貨物
    ，惟被上訴人於89年12月9日發函表示因「整廠之環境重新
    評估及現階段人員調度不足」，取消前開AGV系統訂單；又
    於90年11月28日發函表示「落絲自動運搬系統工程」之ERP
    電腦系統「較適用於作業分工細密且人力充足的大型企業使
    用」、「未能順利上線」、「由於未能有效的協助本公司達
    成精減人力、提昇作業效率、提供精確分析報表」，而要求
    上訴人回收ERP電腦系統等事實，為兩造所不爭執（見本院
    卷第20頁之筆錄），且有被上訴人公司工程交運明細6張、
    買賣合約5份、被上訴人公司函2張可證（見臺灣新竹地方法
    院91年度重訴字第242號卷，下稱新竹地院卷），堪信為真
    實。
四、本件經依民事訴訟法第463條準用同法第270條之1第1項第3
    款規定，整理並協議簡化爭點後，兩造同意就本院95年1月9
    日準備程序中，兩造協議簡化之爭點為辯論範圍（見本院卷
    第42頁之筆錄）。茲僅就兩造之爭執點，分述如下：
    (一)關於系爭工程之「AGV系統工程」，兩造是否已合意解除
      或終止？經查：
      1.上訴人主張被上訴人於89年12月9日致函予伊取消「AGV
        系統工程」訂單。伊於收受上開通知後，隨即就AGV系
        統部分，改請求被上訴人支付因已為訂貨而須給付德國
        供應商Eisenmann公司之費用708萬6,152元，其他部分
        則勉予同意扣除部分金額，以為被上訴人違約之損害賠
        償，而非再依系爭契約原定之價金為請款，顯見伊已依
        民法第153條第1項所定默示之意思表示或同法第161條
        第1項所定意思實現之方式，接受被上訴人取消系爭AGV
        系統等之意思表示，故「AGV系統工程」已由兩造合意
        解除或終止云云。惟查依兩造所簽訂之買賣契約第8條
        「合約終止或解除」之約定：「2.甲方（指被上訴人）
        於簽約後未履行本合約時（若遇天然災害不在此限），
        經乙方（指上訴人）定期催告仍未依約履行時，則甲方
        交付之現金或支票，甲方不得止付要求退還，此現金支
        票由乙方沒收作為損害賠償之一部分。3.乙方私將整案
        工程轉讓他人承包，經甲方查明屬實時，甲方有權要求
        終止合約，但對本案之部分設備及工程得經甲方同意由
        第三人次承攬而由乙方負責。4.乙方因故無法履行交貨
        義務時（若遇天然災害不在此限），經甲方定期催告仍
        未依約，乙方除需歸還所收貨款外，並取回原交運甲方
        之設備，另罰扣與定金相同之金額」等語（見新竹地院
        卷第11頁之買賣合約），足見依兩造所簽訂之買賣合約
        約定，被上訴人得終止或解除合約之事由有二，一為乙
        方（指上訴人）將整案工程轉包，二為乙方因故無法履
        行交貨義務時。而本件被上訴人抗辯其取消AGV系統工
        程訂單之理由為「整廠之環境重新評估及現階段人員調
        度不足」及「未能順利上線」（見新竹地院卷第13頁、
        第15頁之函文），此與兩造約定之得終止或解除合約事
        由不符，尚難遽認被上訴人得單方發函解除或終止系爭
        買賣合約。
      2.至上訴人主張伊於收受被上訴人取消訂單之通知後，已
        以默示之意思表示，接受被上訴人取消系爭AGV系統等
        之意思表示，故「AGV系統工程」已由兩造合意解除或
        終止云云。惟查上訴人所提出之工程交運明細僅載：「
        訂購金額38,000,000（元）、擬扣除金額30,913,848（
        元）、扣除後金額7,086,152（元）」等語（見新竹地
        院卷第21頁之明細），則依該明細僅能得知上訴人擬向
        被上訴人請求向德國商訂購並已支付之費用，尚難以該
        明細推知上訴人有收受被上訴人取消訂單通知之意思表
        示。再參酌上訴人訴訟代理人於原審明確表示：「（
        AGV  部分原告-指上訴人）不同意（默示終止契約），
        是不可歸責於原告（指上訴人），被告（指被上訴人）
        是片面解約」、「我們已經付款給德國廠商，這是『基
        於契約』產生的費用」等語（見原審卷(二)第31頁背面之
        筆錄），益證上訴人並未同意被上訴人片面解除或終止
        契約。是上訴人嗣後主張其已默示同意被上訴人解除或
        終止系爭工程之「AGV系統工程」部分，殊不足取。
    (二)上訴人就「AGV系統工程」已給付給德國公司之金額損失
      及所失利益得否向被上訴人請求？經查：
      1.按債務不履行包括給付不能、給付遲延及不完全給付三
        種，其形態及法律效果均有不同。所謂給付不能，係指
        依社會觀念，其給付已屬不能者而言；若債務人僅無資
        力，按諸社會觀念，不能謂為給付不能。給付遲延，則
        指債務人於應給付之期限，能給付而不為給付；倘給付
        可能，則債務人縱在期限前，預先表示拒絕給付，亦須
        至期限屆滿，始負遲延責任。至於不完全給付，則指債
        務人提出之給付，不合債之本旨而言。又給付不能係指
        債務人不能依債務之本旨而為給付，此與給付遲延係指
        債務人於應為給付時，能給付而不為給付者，迥不相同
        。又民法上所謂給付不能，係指依社會觀念其給付已屬
        不能者而言，買受人無支付價金之資力，按諸社會觀念
        ，不得謂為給付不能（最高法院93年度台上第42號判決
        、68年度台上第1726號判決、22年上字第3180號判例意
        旨參照）。是貨幣之債，係以給付一定數額之貨幣為標
        的之債，亦即金錢之債，為典型的種類之債，並無給付
        不能之情形，而債務人於應為貨幣之債給付時，能給付
        而不為給付，亦非屬不完全給付，僅屬給付遲延。
      2.上訴人主張伊於收受被上訴人要求取消「AGV系統工程
        」後，隨即就「AGV系統工程」部分，改請求被上訴人
        支付因已訂貨而須給付德國廠商Eisenmann公司之費用
        ，加計銷管財及利潤5％之損失及伊公司支出之機械設
        計規劃及電控規劃設計費用，共計708萬6,152元，其餘
        部分則勉予同意扣除部分金額，已為被上訴人違約之損
        害賠償等語。按民法第260條規定解除權之行使，不妨
        礙損害賠償之請求，據此規定，債權人解除契約時，得
        併行請求損害賠償，惟其請求損害賠償，並非另因契約
        解除所生之新賠償請求權，乃使因債務不履行（給付不
        能或給付遲延）所生之舊賠償請求權，故其賠償範圍，
        應依一般損害賠償之法則，即民法第260條定之。其損
        害賠償請求權，自債務不履行時起即可行使（最高法院
        55年台上字第1188號判例意旨參照）。本件被上訴人單
        方取消「AGV系統工程」部分，不生解除或終止契約之
        效力，已如前述。故兩造仍應受「AGV系統」工程契約
        之約定所拘束。而被上訴人給付買賣價金之義務，既屬
        給付遲延。是上訴人請求被上訴人賠償因債務不履行給
        付遲延之損害，揆諸上開說明，自屬有據。又上訴人請
        求被上訴人支付因訂貨而須給付德國廠商Eisenmann公
        司之定金12萬9,000歐元部分，上訴人已提出德國廠商
        Eisenmann公司之銷貨確認書，其上記載標的金額為64
        萬5,000歐元（見原審卷(一)第69頁之銷貨確認書），嗣
        被上訴人通知取消「AGV系統」工程，上訴人轉通知德
        國廠商，經德國廠商Eisenmann公司結算後，已發生之
        費用損失計17萬6,400歐元（見原審卷(一)第70、71頁德
        國廠商Eisenmann公司之函文），惟上訴人已匯款之金
        額僅為12萬9,000歐元，有匯款單可查（見原審卷(一)第
        201、202頁），上訴人主張其餘4萬7,400歐元尾款部分
        ，固未提出已匯款或其他已給付之證據證明之，惟依德
        國廠商Eisenmann公司之上開函文所示，經結算後，已
        發生之費用損失計17萬6,400歐元，而上訴人於備位上
        訴聲明第3項又表明：被上訴人應於上訴人給付德國商
        Eisenmann公司4萬7,400歐元後，給付上訴人上開金額
        及自上訴人給付上開歐元翌日起算之利息，則此部分之
        請求損害賠償，自屬有據。而上訴人請求被上訴人給付
        12萬9,000歐元部分，以31.5之匯率換算為新臺幣406萬
        3,500元。至上訴人請求被上訴人給付因取消訂單，而
        受有銷管財及利潤5％之損失，加計上訴人支出之機械
        設計規劃及電控規劃設計費用各為36萬元、60萬元部分
        ，上訴人僅提出自己製作之費用明細（見原審卷(一)第72
        頁之明細），此為被上訴人所否認，且此非屬遲延所生
        之損害，不得依此法則請求。至可否依其他法律關係請
        求，為另一問題。是上訴人此部分之請求，尚屬無據。
    (三)關於「落絲自動運搬系統工程」、「門禁、設備監控、地
      磅工程」、「網路工程」、「門禁工程追加」是否經被上
      訴人驗收合格？上開四項工程是否存有被上訴人所指稱之
      瑕疵？被上訴人所指瑕疵情形如屬實在，是否已經修復改
      善？被上訴人就上開四項工程有無得為扣款之情形？經查
      ：
      1.上訴人主張伊已陸續交付「落絲自動運搬系統工程」
        、「門禁、設備監控、地磅工程」、「網路工程」、「
        門禁工程追加」等設備予被上訴人驗收合格，合計被上
        訴人應給付之貨款為127萬83,409元，扣除被上訴人已
        給付之112萬49,857元外，尚餘尾款153萬3,552元迄未
        給付云云。被上訴人固不否認已收受上開設備，惟抗辯
        上開4項工程有瑕疵，迄未經伊驗收合格，伊自得拒絕
        給付貨款等語。查「落絲自動運搬系統工程」、「門禁
        、設備監控、地磅工程」、「網路工程」等3項設備，
        依兩造所簽訂之合約第4條「付款」方式約定為：「1.
        訂約時，甲方（指被上訴人）應支付乙方（指上訴人）
        貨款總價之20%，……。2.乙方交貨完成時，甲方應付
        乙方貨款總價之30%……。3.乙方設備安裝完成時，甲
        方應付乙方貨款總價之30%，……。4.甲方驗收合格，
        甲方應支付乙方尾款20%，……。」等語（見新竹地院
        卷第8、9、10頁之合約）。至「門禁工程追加」設備，
        依系爭合約第4條「付款」方式約定為：「1.訂約時甲
        方（指被上訴人）應付乙方（指上訴人）貨款總價之30
        %，……。2.乙方交貨、設備安裝及經驗收完成時，甲
        方應給付乙方貨款總價之70%」等語（見新竹地院卷第
        12頁之合約）。足證上訴人交付上開貨物並安裝完成，
        與被上訴人驗收完成，分屬二事。上訴人將上開貨物交
        付並安裝後，尚須經被上訴人驗收完成，被上訴人始有
        給付尾款之義務。
      2.茲就各系統之交貨驗收情況，分述如下：
        關於「網路工程」部分：
         (1)查依兩造89年11月24日會議紀錄所載，係兩造會同
           鍵祥公司「實際現場點收」網路使用端點共101點，
           其中第3點並載明：「大門守衛室2點使用端待達榮
           電信（即被上訴人）檢驗通過後再施工」（見原審
           卷(一)第125頁之記錄），足證89年11月24日非驗收階
           段，應僅為設備安裝完成之階段。嗣於90年4月23日
           之工程驗收單下方則註明：「1.守衛拉到主機尚未
           有測試結果」、「2.抽兩端PRINT少一端」（見原審
           卷(一)第127頁之驗收單），尤至90年12月19日會議紀
           錄仍有「達榮（指被上訴人）質疑網路工程內之工
           業電腦、LCD顯示看板與原落絲工程案內生管部分重
           覆……。達榮要求網路點會同廠商鍵祥抽檢50點，
           如抽檢OK，隨即可開票付款（尾款36萬元）」等語
           （見原審卷(一)第22頁之會議記錄），足證系爭工程
           至少仍待驗收，尚難認90年4月23日工程驗收單為系
           爭工程驗收合格之證明。是上訴人主張「網路工程
           」部分已驗收完成云云，殊不足取。
         (2)另被上訴人抗辯網路端點未能完成預期功能，能有
           效運用者僅約40點等語，上訴人則主張縱有瑕疵，
           亦經伊委託鍵祥公司補正完成云云。惟查鍵祥公司
           函覆：「本公司於89年9月20日接獲南亞塑膠工業股
           份有限公司（指上訴人）訂單，……。」（見原審
           卷(一)第261頁之函文），而鍵祥公司至被上訴人公司
           配置網路線，係於89年11月2日測試（見原審卷(一)第
           275頁至第278頁之測試報告），於89年11月13日完
           成布置竣工圖（見原審卷(一)第264頁至第272頁之竣
           工圖），嗣於90年5月30日就增設5個網路端點進行
           測試（見原審卷(一)第274頁之測試報告），於90年6
           月9日製作竣工圖（見原審卷(一)第261至278頁之竣工
           圖）。足證鍵祥公司於90年12月19日後並未再至被
           上訴人公司抽檢50點，尚難認鍵祥公司上開工作係
           關於瑕疵之修補。而自90年12月19日之後亦無被上
           訴人驗收之證明。是上訴人主張系爭工程之瑕疵已
           由鍵祥公司修補云云，自不足取。則上訴人不得請
           求「網路工程」部分之尾款36萬元。
        關於「門禁、設備監控、地磅工程」部分：
          (1)依89年11月24日之會議紀錄僅載「安裝完工」（見
            原審卷(一)第184頁之會議記錄），而90年4月23日之
            工程驗收單則加註：「尚有幾個端子不知作用」、
            「部分旋轉台不會轉」（見原審卷(一)第186頁之驗
            收單）；另交運明細上之「全電子挖坑式卡車地磅
            」、「地磅電腦主機」及「地磅系統安裝施工及監
            造（含土木及排水工程）」等項目，均備註：「南
            亞已訂購，但需配合達榮公司指定位置施工」等語
            ，而「門禁及考勤薪資整合軟體」及「地磅及ERP
            整合軟體」等項目則備註：「整合軟體需配合ERP
            系統進行」等語，且其完成率中有多項均未百之百
            完成（見原審卷(一)第188頁之明細表）。足證上開
            項目遲至交運明細表製作時，部分工程因須配合
            EPR 系統進行，故尚未完工。至被上訴人抗辯門禁
            、設備監控、地磅工程為配合人事考勤及EPR系統
            而規劃，因EPR之取消而造成門禁、地磅工程、人
            事考勤等系統皆不能用，為系爭工程之瑕疵云云（
            見原審卷(一)第116頁之書狀）。查被上訴人於90年1
            月28日發函上訴人辦理EPR系統退貨（見新竹地院
            卷第15頁之函文），故兩造於90年12月19日會議紀
            錄中關於「門禁、設備監控、地磅工程」部分，載
            有：「邊禁工程案內門禁軟體，達榮要求請再重新
            附正版光碟片及教育訓練，請南亞安排。門禁考勤
            薪資整合軟體，南亞提出：配合EPR系統扣除，擬
            扣除10萬元，但達榮認為應扣除288,000×60%。本
            案已確定地磅系統不做。尾款剩：693,719元。但
            上述扣除部分有約7萬元差異之爭議。另行協商後
            ，再發文達榮驗收付款」等語（見原審卷(一)第22
            頁之記錄），足證因被上訴人單方取消EPR系統，
            故「門禁及考勤薪資整合軟體」中之「考勤薪資系
            統」及「地磅系統」因無EPR軟體可資整合，故無
            法施作，且兩造合意上開二部分不施作，而就「門
            禁、設備監控、地磅工程」部分，被上訴人僅要求
            上訴人附光碟及進行教育訓練及爭執應扣除之金額
            ，並未爭執系爭工程有任何瑕疵，足證系爭工程應
            已完成，且無瑕疵。是被上訴人所為之上開抗辯，
            殊不足取。
          (2)另上訴人主張不施作地磅系統之扣除金額為134萬
            9,138元等語，為被上訴人所不爭執。上訴人主張
            不施作考勤等系統之扣除金額為10萬元等語（見新
            竹地院卷第17頁之交運明細），被上訴人則抗辯應
            提高扣除額至17萬2,100元云云。查系爭工程之名
            稱為「門禁、監視及地磅系統」，足見門禁系統為
            本工程之主要系統，考勤系統則為次要系統，且考
            勤系統無法施作，係因被上訴人單方取消EPR系統
            之故，已如前述。是上訴人主張不施作考勤系統之
            扣除額為10萬元，應屬可取。
          (3)綜上，系爭「門禁、設備監控、地磅工程」，上訴
            人得向被上訴人請求之尾款為69萬3,917元（其計
            算式為：2,836,576元-2,142,857元=693,719元，
            見新竹地院卷第18頁之交運明細）。
        關於「落絲自動運搬系統工程」部分：
          (1)查上訴人所提出之工程交運明細 （見原審卷(一)第
            187頁之明細），其上雖有被上訴人經理之簽名，
            惟系爭交運明細僅能證明上訴人交付安裝系爭工程
            ，上訴人並未提出驗收會議紀錄或工程驗收單，尚
            難遽認系爭工程已經被上訴人驗收完成。又依兩造
            間於89年11月17日、90年4月25日、同年5月28日、
            同年11月20日、同年12月19日之會議紀錄均有關於
            落絲運搬台車之缺失檢討，且從未提及驗收或尾款
            之給付（見原審卷(一)第16頁至第23頁之會議記錄）
            ，足證系爭系統確實存有瑕疵。
          (2)至上訴人主張系爭系統縱有瑕疵，伊亦已派巨將公
            司於90年間修補完成云云。惟查巨將公司之函文固
            載明：「本公司於89年7月承接「紗餅搬運台車」
            設備乙案，……，並已如期經南亞公司驗收付款結
            案。經南亞公司通知設備使用有異常需改善，本公
            司即陸續於90年往處理，……。改善完成並發文經
            達榮公司權責人員簽認，……。」等語（見原審卷
            第233頁之函文），足證系爭系統確有瑕疵，而上
            訴人確有派巨將公司前往被上訴人處補正瑕疵，其
            中項目包括：「更換SENSOR架」、維修「人機介面
            」、「更換人機通訊線」、「更換人機主機板」、
            「定位板更換，光資料傳送器與定位片調整」、「
            安全擋板維修、軌道調整」、「更換光電架」、「
            修改台車固定架」、「更換LS（HL5030）×3個及
            固定操作盤」、「改近接開關」，並曾拆回光電座
            、定位片、極限定位片、擋光片、光電開關對照式
            等設備維修（見原審卷(一)第235頁至第249頁之明細
            報告表），惟巨將公司前往被上訴人補正瑕疵之最
            後日期為90年12月12日，而兩造於90年12月19日之
            會議紀錄仍載有「落絲台車」之瑕疵（見原審卷(一)
            第22頁之會意紀錄），足證巨將公司補正後，系爭
            工程仍存有瑕疵，尚難認系爭工程之瑕疵已完全修
            補。至上訴人主張巨將公司修補瑕疵後，被上訴人
            之權責人員賴運旺試機確認簽認無誤，應認系爭瑕
            疵已修補完成云云。惟查由巨將公司所發予被上訴
            人之函文載明：「二、為日後責任歸屬，請貴公司
            人員於試機確認後簽名賴運旺。三、簽名完成後，
            日後如有硬體設備損壞（非正常使用下損壞）本公
            司可酌收維修費用」等語（見原審卷(一)第209頁之
            函文），足見系爭函文僅係保固而已，並非表示系
            爭工程已無瑕疵。是上訴人所為之上開主張，自不
            足取。
        關於「門禁工程追加工程」部分：
          系爭工程雖無驗收紀錄，惟據90年12月19日兩造會議
          紀錄記載：「門禁追加案（追加4ST）尾款剩156,333
          元，目前應無問題，待達榮通知後，即可開發票付款
          」等語（見原審卷(一)第22頁），足見被上訴人已就此
          部分表示合格，願意給付尾款，故被上訴人應給付上
          訴人系爭工程之尾款15萬6,333。是被上訴人抗辯「
          門禁工程追加」工程尚未驗收完成云云，殊不足取。
      3.準此，上訴人得向被上訴人請求「門禁、設備監控、地
        磅工程」之尾款69萬3,917元，「門禁工程追加」之尾
        款15萬6,333元，合計為85萬0,250元（其計算式為：69
        萬3,917元+15萬6,333=85萬0,250元）。
五、綜上所述，上訴人請求被上訴人給付491萬3,750元（其計算
    式為：406萬3,500元＋85萬0,250元＝491萬3,750元）及自
    92年3月3日（即原審第一次準備程序期日）起至清償日止，
    按年息百分之5計算之利息以及被上訴人應於上訴人給付德
    國商Eisenmann公司4萬7,400歐元後，另應給付上訴人149萬
    3,100元及自上訴人給付上開歐元之翌日起，至被上訴人清
    償日止，按年利率百分之5計算之利息部分，均屬正當，應
    予准許。從而原審僅命給付28萬2,737元本息，尚有不足，
    原判決就其餘463萬1,013元本息及於上訴人給付德國商
    Eisenmann公司4萬7,400歐元後，另應給付上訴人149萬3100
    元及自上訴人給付該歐元翌日起，至被上訴人清償日止，按
    年利率百分之5計算利息部分，所為上訴人敗訴之判決，尚
    有未洽，上訴論旨指摘原判決此部分不當，求予廢棄改判，
    為有理由，應予廢棄改判如主文第二、三項所示；就超過上
    開應予准許部分，所為上訴人敗訴之判決，並無不合。上訴
    論旨指摘原判決此部分不當，求予廢棄改判，為無理由，應
    駁回其上訴。
六、兩造其餘之攻擊或防禦方法及所用之證據，經斟酌後，認為
    均不足以影響判決之結果，爰不逐一論列。
七、據上論結，本件上訴為一部有理由，一部無理由，依民事訴
    訟法第450條、第449條第1項、第463條、第390條第2項、第
    392條第2項、第79條，判決如主文。
中    華    民    國    95    年    4     月    18    日
                  民事第七庭  審判長法  官  鄭三源
                                    法  官  黃嘉烈
                                    法  官  王聖惠
正本係照原本作成。
如不服本判決，應於收受送達後20日內向本院提出上訴書狀，其
未表明上訴理由者，應於提出上訴後20日內向本院補提理由書狀
（均須按他造當事人之人數附繕本）上訴時應提出委任律師或具
有律師資格之人之委任狀；委任有律師資格者，另應附具律師資
格證書及釋明委任人與受任人有民事訴訟法第466條之一第一項
但書或第二項（詳附註）所定關係之釋明文書影本。
中    華    民    國    95    年    4     月    20    日
                                    書記官  陳樂觀
附註：
民事訴訟法第四百六十六條之一（第一項、第二項）：
對於第二審判決上訴，上訴人應委任律師為訴訟代理人。但上訴
人或其他法定代理人具有律師資格者，不在此限。
上訴人之配偶、三親等內之血親、二親等內之姻親，或上訴人為
法人、中央或地方機關時，其所屬專任人員具有律師資格並經法
院認為適當者，亦得為第三審訴訟代理人。


司法院資訊處製作；財團法人民間司法改革基金會備份。
